臺灣士林地方法院民事判決　　　　　　　　　　　　九十二年度重訴字第二００號
　　原　　　告　庚○○
　　　　　　　　己○○○
　　共　　　同
　　訴訟代理人　張仁龍律師
　　複　代理人　林攸彥律師
　　被　　　告　丁○○
　　　　　　　　戊○○
　　　　　　　　乙○○
　　　　　　　　甲○○
　　　　　　　　丙○○(即林世.
　　共　　　同
　　訴訟代理人　吳啟孝律師
　　複　代理人　陳家淳律師
　　　　　　　　張華民律師
當事人間請求分割共有物事件，本院於九十三年二月二十六日言詞辯論終結，判決如
下：
    主    文
兩造共有坐落台北市○○區市○段二小段六二二地號，地目：建，面積一六八平方公
尺之土地，准予變賣，所得價金，按原告庚○○、己○○○應有部分各八分之一，被
告丁○○、戊○○應有部分各四分之一，被告乙○○、甲○○、林世勳應有部分各十
二分之一比例分配之。
訴訟費用由原告庚○○、己○○○各負擔八分之一，被告丁○○、戊○○各負擔四分
之一，被告乙○○、甲○○、林世勳各負擔十二分之一。
    事    實
甲、原告方面：
  壹、聲明：如主文所示。
    一、請准兩造共有坐落台北市○○區市○段二小段六二二地號土地（下稱系爭土
        地）予以變賣，變賣所得價金，按原告庚○○、己○○○應有部分各八分之
        一，被告丁○○、戊○○應有部分各四分之一，被告乙○○、甲○○、林世
        勳應有部分各十二分之一比例分配之。
    二、訴訟費用由被告負擔。
  貳、陳述：
    一、緣系爭土地及其上門牌台北市○○區○○路九二巷二號，即建號四四九號之
        建物與上開建物之增建物，即建號一八六六號之建物，均係兩造所共有，應
        有部分原告庚○○、己○○○各八分之一、被告丁○○、戊○○各四分之一
        、被告乙○○、甲○○、林世勳各十二分之一，有第六二二號土地及第四四
        九、一八六六號建物之謄本各乙件可稽（原證一、二、三）。
    二、次查原告前就兩造所共有之上揭第四四九建號房屋訴請台灣士林地方法院准
        予裁判分割，經法院判決准予以變價後按共有人應有部分之比例分配價金之
        方式為分割，此開判決業經確定在案，兩造均應受拘束，有台灣士林地方法
        院八十八年度訴字第五二五號民事判決及其確定證明書可稽（原證四）。至
        兩造共有之本件系爭第六二二地號土地則未併訴請裁判分割。
    三、按各共有人如非因物之使用目的不能分割，或契約定有不分割期限者，得隨
        時請求分割共有物，民法第八百二十三條第一項訂有明文。本件並無因物之
        使用目的不能分割，亦無契約約定不分割期限，衡諸民法第八百二十三條第
        一項之規定原告自得請求分割共有物。
    四、至分割方式請准將系爭第六二二地號土地予以變賣，而以土地變賣所得價款
        依兩造對土地應有部分之比例予以分配。
乙、被告方面：
  壹、聲明：駁回原告之訴。
  貳、陳述：
　  一、按分割共有物之訴其分割方法依據民法第八百二十四條第二項規定不外為以
        原物分配於各共有人或變賣共有物以價金分配於共有人，而以價金分配於各
        共有人，因變賣共有物涉及人民財產之處分及財產形式之變更，為保障人民
        憲法上之財產權，原則上以現物分割不能實現土地使用之本質，及分割後不
        合於一般經濟效能之使用，例如共有人過多，分得土地過於零散狹小，則分
        割後土地仍無法單獨使用，所有人必須說服其他共有人合併使用，如再以原
        物分割，分割後所有人協商合併使用之困難度不下於分割前共有人協商使用
        土地之困難度，則與分割後「地盡其利」之人民財產私益及公益原則背離，
        才能循變賣之途。
　  二、查本件原告請求就與被告等五人所共有之系爭土地予以變賣，因被告對於系
        爭土地仍願維持共有關係，按照原權利比例維持共有，被告等五人對於系爭
        土地之權利共占四分之三，而原告僅占四分之一，是以原物分配較符合雙方
        當事人之經濟效益及兼顧公平、合理。又共有物分割之方法，須先就原物分
        配，於原物分配有困難時，才予以變賣，且變賣共有物涉及被告財產之處分
        及財產形式之變更，故原告對於系爭土地主張應以變價分配而不以原物分配
        之理由及法律依據為何，應加以說明，以保障被告憲法上之財產權。
    理    由
一、本件原告起訴主張系爭土地為兩造共有，其應有部分分為原告庚○○、己○○○
    各八分之一，被告丁○○、戊○○各四分之一，被告乙○○、甲○○、林世勳各
    十二分之一，請求以變價方式予以分割等語。被告則以：被告等人願維持共有，
    且不同意原告分割之方案，希望以原物分配之方式為之等語置辯。
二、原告主張系爭土地為兩造共有，各共有人應有部分分為原告庚○○、己○○○各
    八分之一，被告丁○○、戊○○各四分之一，被告乙○○、甲○○、林世勳各十
    二分之一之事實，業據提出土地登記謄本、建物登記謄本等為證，且為被告所不
    爭執，自堪信為真實。
三、按各共有人如非因物之使用目的不能分割，或契約定有不分割期限者，得隨時請
    求分割共有物；而共有物分割之方法，不能依協議決定時，法院得因任一共有人
    之聲請，命為以原物分配於各共有人，或變賣共有物，以價金分配於各共有人，
    民法第八百二十三條第一項前段、第八百二十四條第二項分別定有明文。又按共
    有物之分割方法，應斟酌當事人之聲明、共有物之性質、經濟效用及全體共有人
    之利益等因素決之，應先就原物分配，惟如分配原物有困難時，則應予變賣，以
    價金分配於各共有人，最高法院五十七年台上字第二一一七號、五十一年台上字
    第二七一號判例分別可以參照。
四、經查，兩造間就系爭土地並無任何因使用目的或契約約定致不能分割之情事，是
    依上開法條及判例說明，原告訴請分割系爭不動產，為有理由，自應准許。次查
    ，系爭土地使用分區係屬第三種商業區，此有原告所提之台北市政府都市發展局
    所核發之土地使用分區及公共設施用地證明書在卷可證（即原証七）。而按照台
    北市土地使用分區管制規則第二十九條規定第三種商業區內建築基地之寬度（不
    含法定騎樓寬度）平均不得小於五公尺，最小寬度不得小於三公尺，深度平均不
    得小於十八公尺，最小不得小於十點八公尺，是以系爭土地若依被告主張之方式
    原物分配，原告各僅可分得八分之一土地（即僅各分得二一平方公尺）之土地而
    已，則系爭土地自無法供建築使用，且失其利用及經濟價值。再查系爭土地上兩
    造所共有之建物，業經本院以八十八年度訴字第五二五號確定判決准許以變價分
    配方式為分割，此復有原告所提之本院八十八年度訴字第五二五號民事判決及確
    定證明書（即原證四）在卷可稽。若系爭土地依被告主張原物分配分式為之，若
    嗣後系爭土地上之建物變賣由第三人拍得，勢將造成建物與基地所有權人不同之
    結果，則不僅造成法律關係更形複雜，且兩造亦無法充分利用土地，以發揮土地
    經濟效能，另一方面第三人之建物坐落於系爭土地上，亦使法律關係日趨複雜，
    是以原物為分配，顯有困難，本院審酌共有物之性質、全體共有人利益，及顧及
    社會資源及經濟效益，認為原告主張以變價分割方法，變賣共有物分配價金，核
    屬適當。依前開說明，自以將系爭土地予以變賣，而依兩造之應有部分比例分配
    於各共有人為適當。
五、從而，原告起訴請求分割共有物，即無不合，應予准許。至於分割共有物之方法
    ，本應由法院斟酌何種方式較能增進共有物之經濟效益，並兼顧兩造之利益，以
    決定適當之分割方法，不因何造起訴而有不同，故原告請求分割之訴雖有理由，
    惟關於訴訟費用負擔，以共有人全體各按其應有部分比例負擔，方屬事理之平，
    爰宣告如主文第二項所示之訴訟費用負擔，併此敘明。
六、據上論結，原告之訴為有理由，依民事訴訟法第八十條之一，判決如主文。
中　　　華　　　民　　　國　　九十三　　年　　　三　　　月　　 十九 　　日
                                        臺灣士林地方法院民事第二庭
                                            法      官  陳梅欽
右為正本係照原本作成。
如對本判決上訴須於判決送達後廿日內向本院提出上訴狀。
中　　　華　　　民　　　國　　九十三　　年　　　三　　　月　　二十三　　日
                                            法院書記官  劉曉玲
